---
title: "Estimación bayesiana"
subtitle: "intervalos de confianza (F) vs. intervalo de credibilidad (B)"
format: 
  html:
    toc: true
    df-print: paged
editor: source
---

Una máquina funciona perfectamente mientras tiene una sustancia que la protege. Sin embargo, esta sustancia se va consumiendo y cuando se agota, después de un tiempo $\theta$, puede fallar en algún momento aleatorio que sigue una distribución exponencial. El tiempo que pasa hasta que produce la falla,$x$, sigue una distribución exponencial truncada dada por:

$$ 
f(x|\theta) = \left\{
\begin{array}{ll}
      0 & x < \theta \\
      e^{-(x-\theta)} & x > \theta \\
\end{array} 
\right. 
$$

Se mide el tiempo de falla de tres máquinas obteniendo: $\text{datos} = \{10,12,15\}$. El objetivo es, a partir de estos datos, inferir $\theta$. En particular, queremos un intervalo de confianza frecuentista y un intervalo de credibilidad bayesiano para $\theta$.

## Intervalo frecuentista

El intervalo de confianza asintótico para un estimador $\theta$ es $\text{CI}_{95} \approx \hat{\theta} \pm 2~\sqrt{\mathbb{V}(\hat{\theta})}$. Observando que $y = x - \theta$ es exponencial con parámetro 1, la esperanza de $y$ es $E(y)=1$ y la varianza $\mathbb{V}(y)=1$, para $x$ tenemos:

$$
\begin{array}{l}
E(x) = \theta + 1 \\
\mathbb{V}(x) = \mathbb{V}(y+\theta) = 1
\end{array} 
$$

Por lo tanto, un estimador de $\theta$ es:

$$ 
\hat{\theta} = \frac{1}{N} \sum_{i=1}^N x_i - 1 \\
$$
 que tiene una varianza $\mathbb{V}(\hat{\theta}) = \frac{1}{N^2} \sum \mathbb{V}(x_i) = \frac{1}{N}$. Por lo tanto, el intervalo de confianza del 95% asintótico es:

$$
\text{CI}_{95} \approx (\hat{\theta} - 2 / \sqrt{N}, \hat{\theta} + 2 / \sqrt{N}) \\
$$

Usando los  $\text{datos} = \{10,12,15\}$, obtenemos que:

$$
\begin{array}{ll}
\color{blue}{ \hat{\theta}   } & \color{blue}{ \approx 11.3 } \\
\color{blue}{ \text{CI}_{95} } & \color{blue}{ \approx (10.2, 12.5) }
\end{array} 
$$

Este intervalo de confianza llama la atención porque claramente $\theta$, el tiempo a partir del cual la máquina comienza a fallar no puede ser mayor que el mínimo entre todos los tiempos de falla que se midieron. O sea: $\theta <10$!!

## Intervalo bayesiano

Tenemos que encontrar la distribución de probabilidad posterior $P(\theta|\text{datos})$:

$$
\require{mathtools}
\definecolor{bayesred}{RGB}{147, 30, 24}
\definecolor{bayesblue}{RGB}{32, 35, 91}
\definecolor{bayesorange}{RGB}{218, 120, 1}
\definecolor{grey}{RGB}{128, 128, 128}
\color{bayesorange} \overbracket[0.25pt]{P(\theta \mid \text{datos})}^{\text{Posterior}} \sim
\color{bayesred}    \overbracket[0.25pt]{P(\theta)}^{\text{Prior}} \times 
\color{bayesblue}   \overbracket[0.25pt]{P(\text{datos} \mid \theta)}^{\text{Likelihood}}
$$
Como prior vamos a usar una distribución uniforme entre 0 y algún número elevado $\theta_{max}$ que sea superior a cualquier tiempo de falla razonable (por ejemplo $\theta_{max}=10^{10}$). El likelihood es:

$$
\begin{array}{ll}
L(\theta) & = P(\text{datos} \mid \theta) = \prod_{i=1}^{N} f(x_i \mid \theta) \\
& \sim \left\{ \begin{array}{ll}
      \exp(N\theta) & \theta < \text{min}(x_i) \\
      0             & \theta > \text{min}(x_i) 
\end{array} 
\right. 
\end{array}
$$

Por lo tanto, la distribución posterior es:

$$
\definecolor{bayesorange}{RGB}{218, 120, 1}
\color{bayesorange}{P(\theta \mid \text{datos})} 
\sim \left\{ \begin{array}{ll}
      e^{3\theta} & 0 < \theta < 10 \\
      0             & \theta > 10
\end{array} 
\right. 
$$
Ahora, un intervalo del 95% de credibilidad para $\theta$ es un intervalo $(a,10)$ tal que

$$
\frac{\int_a^{10} e^{3\theta} ~  d\theta }{\int_0^{10} e^{3\theta} ~  d\theta } = 0.95
$$

Haciendo la cuenta se obtiene que $a=9$ y por lo tanto, **condicional al modelo y a los datos**, podemos afirmar que existe una probabilidad del 95% de que el tiempo en el cual se agota el líquido necesario para que funcione la máquina, $\theta$, esté entre 9 y 10.

```{r echo=FALSE}
x = seq(0, 10, 0.01)
y = exp(3*x)
c = sum(y)
plot(x, y/c, type = "l", xlim = c(8,10), col = "black", lwd = 3)

x = seq(9, 10, 0.01)
y = exp(3*x)
polygon( 
  c(x, 10, 9) , 
  c(y/c, 0, 0), 
  col=rgb(0.2,0.1,0.5,0.2), border=F
)
```


::: callout-important
## Recordar

Un intervalo de confianza no es una afirmación probabilística sobre $\theta$.
:::



## ¿Funciona mal el intervalo frecuentista?

¿Por qué el intervalo frecuentista queda enteramente por afuera de la región aceptable para el parámetro $\theta$? El intervalo de confianza frecuentista, por definición, contiene al parámetro verdadero con una probabilidad del 95%. Esto quiere decir que si tomamos muchas muestras de tamaño 3 (como en este problema) y para cada muestra aleatoria calculamos el intervalo de confianza, el 95% van a incluir al verdadero. Lo que ocurre con estos datos es que por mala suerte nos tocó uno de los intervalos de ese 5% que no contiene al verdadero.

Verifiquemos que el intervalo de confianza asintótico funciona bien. Al ser asintótico, debería ser correcto para un tamaño de muestra grande, pero en este caso $n=3$ y podría no ser válido como intervalo de confianza. Para ver si es el caso, vamos a simular muchas muestras aleatorias de $n=3$ para un parámetro $\theta=10$ fijo y para cada una vamos a verificar si el intervalo de confianza contiene al valor verdadero.

```{r}
n     = 3
theta = 10

Nit = 10000
ok  = 0
for (i in 1:Nit){

  x     = rexp(n, 1) + theta
  theta.e = mean(x) - 1
  ci      = c(theta.e - 2/sqrt(n), theta.e + 2/sqrt(n))
  
  if (theta > ci[1] & theta < ci[2]){
    ok = ok + 1
  }
}

# cobertura del intervalo de confianza
print(ok/Nit)
```

De las 10.000 muestras aleatorias con $N=3$ simuladas alrededor del 95% contiene al parámetro $\theta=10$. 

## Problema 

Originalmente planteado por Berger y Wolpert (1984), yo lo tomé del libro de Wasserman "All of Statistics" (¡excelente!).

Supongamos que hay dos variables aleatorias $X_1$ y $X_2$ independientes que pueden tomar el valor 1 o -1 con igual probabilidad (¡dos monedas!). Definimos otras dos variables así:

$$
\begin{array}{ll}
Y_1 &= \theta + X_1 \\
Y_2 &= \theta + X_2
\end{array}
$$
Supongamos que sólo se miden $Y_1$ e $Y_2$ y se quiere estimar $\theta$ que está fijo.

1- Verificar que $C$, definido a continuación, es un intervalo de confianza del 75% para $\theta$:


$$ 
C = \left\{
\begin{array}{ll}
      Y_1 - 1        & \text{si } Y_1 = Y_2 \\
      (Y_1 + Y_2)/2  & \text{si } Y_1 \ne Y_2 
\end{array} 
\right. 
$$

2- Supongan ahora que se mide en un experimento $y_1 = 15$ y $y_2=17$, ¿cuál es el intervalo de confianza del 75% para $\theta$? ¿cuánto vale $\theta$? 
